【裁判字號】    87,重訴,330
【裁判日期】    900710
【裁判案由】    損害賠償
【裁判全文】
臺灣士林地方法院民事判決  八十七年重訴字第三三○號
    原      告  湯紹成
                汪志冰
                陳自明
    訴訟代理人  劉緒倫律師
                呂偉誠律師
    複 代理 人  曾士哲律師
    被      告  甲○○
                丙○○
                己○○
                乙○○
                丁○○
                戊○○
右當事人間附帶民事訴訟請求損害賠償事件，經刑事庭裁定移送本院審理，本院判決
如左：
    主    文
被告甲○○、丙○○、己○○、乙○○應連帶給付原告湯紹成新台幣玖拾伍萬元，及
自民國八十七年六月二十九日起至清償日止按週年利率百分之五計算之利息。
被告丁○○應給付原告汪志冰新台幣拾萬元，及自民國八十七年六月二十五日起至
清償日止按週年利率百分之五計算之利息。
原告其餘之訴駁回。
訴訟費用由被告甲○○、丙○○、己○○、乙○○連帶負擔百分之三、被告丁○○負
擔百分之一，餘由原告負擔。
    事    實
甲、原告方面：
壹、聲明：
一、被告甲○○、丙○○、己○○、乙○○等應連帶給付原告湯紹成新台幣（下同）
    一千萬元，及自起訴狀繕本最後送達被告翌日起至清償日止按年息百分之五計算
    之利息。
二、被告丁○○應給付原告汪志冰一千萬元，及自起訴狀繕本送達翌日起至清償日止
    按年息百分之五計算之利息。
三、被告戊○○應給付原告陳自明一千零六萬四千五百八十八元，及自起訴狀繕本送
    達翌日起至清償日止按年息百分之五計算之利息。
貳、陳述：
一、原告湯紹成部分：
  (一)原告湯紹成與被告甲○○、丙○○、己○○、乙○○均為國民大會代表，於民國
    八十六年七月二日下午國民大會會議進行發生議事爭執時，被告甲○○、丙○○
    、己○○、乙○○竟意圖傷害原告湯紹成而毆打原告湯紹成，致原告湯紹成頭部
    長約二公分、深約一公分之頭皮撕裂傷，及左後頸部瘀血五×三公分，案經檢察
    官提起公訴，並經台灣高等法院判決被告甲○○、丙○○、己○○、乙○○有罪
    確定。
  (二)按「因故意或過失不法傷害他人之權利者，負損害賠償責任。」又「不法侵害他
    人之身體、健康、名譽或自由者，被害人雖非財產上亦得請求賠償相當之金額」
    以及「前項情形，此法律有特別規定者為限得請求損害賠償或慰撫金」，又「數
    人共同不法侵害他人之權利者，連帶負損害賠償責任」，民法第一百八十四條第
    一項、第一百九十五條第一項、第十八條第二項及第一百八十五條均定有明文。
    經查，被告甲○○、丙○○、己○○、乙○○故意傷害原告湯紹成之事實，已如
    前述，揆諸前開條文，被告等即應連帶賠償原告湯紹成因此所受之損害。爰訴請
    判決如訴之聲明。
二、原告汪志冰部分：
  (一)原告汪志冰與被告丁○○均為國民大會代表，於八十六年七月二日下午國民大會
    會議進行發生議事爭執時，被告丁○○竟故意揮右拳重擊原告汪志冰頭部，致原
    告汪志冰頭部受傷，案經檢察官起訴，並經台灣高等法院判決被告丁○○有罪確
    定。
  (二)按「因故意或過失不法傷害他人之權利者，負損害賠償責任。」又「不法侵害他
    人之身體、健康、名譽或自由者，被害人雖非財產上亦得請求賠償相當之金額」
    以及「前項情形，此法律有特別規定者為限得請求損害賠償或慰撫金」，民法第
    一百八十四條第一項、第一百九十五條第一項、第十八條第二項定有明文。經查
    ，被告丁○○故意傷害原告汪志冰之事實，已如前述，揆諸前開條文，被告丁○○即應賠償原告汪志冰因此所受之損害。爰訴請判決如訴之聲明。
三、原告陳自明部分：
  (一)原告陳自明與被告戊○○均為國民大會代表，於八十六年七月二日下午國民大會
    會議進行發生議事爭執時，被告戊○○竟意圖傷害原告陳自明推撞原告陳自明，
    致原告陳自明右大腿挫傷、右小腿瘀血二十×八公分，並造成右腳踝韌帶受傷，
    並因過度驚嚇導致腎臟病發。案經檢察官起訴，並經鈞院判決被告戊○○有罪，
    雖嗣經台灣高等法院以被告戊○○無傷害故意判決無罪確定，惟其仍應就其過失
    傷害原告陳自明之行為，負損害賠償責任。
  (二)按「因故意或過失不法傷害他人之權利者，負損害賠償責任。」又「不法侵害他
    人之身體、健康、名譽或自由者，被害人雖非財產上亦得請求賠償相當之金額」
    以及「前項情形，此法律有特別規定者為限得請求損害賠償或慰撫金」，民法第
    一百八十四條第一項、第一百九十五條第一項、第十八條第二項定有明文。經查
    ，被告戊○○故意傷害原告陳自明之事實，已如前述，被告戊○○造成原告支出
    醫療費六萬四千五百八十八元及精神上損害一千萬元，揆諸前開條文，被告戊○○即應賠償原告陳自明因此所受之損害，爰訴請判決如訴之聲明。
三、證據：提出台北榮民總醫院之病歷資料公務查詢會簽意見表、急診病歷影本、病
    人病史報告影本、醫療費用明細各一份、診斷證明書影本二份、醫療費用收據影
    本十八份。
乙、被告方面：
壹、被告甲○○、乙○○方面：
一、聲明：駁回原告之訴。
二、陳述：
  (一)那是因為議題而起衝突，而且那時我們也受傷只是沒有去驗傷，但那只是為民喉
    舌，而不是個人恩怨的衝突，訴請我們賠償不公平。
  (二)我們是不分區國代，薪水一半都要繳回黨中央，所剩無幾，加上我們從南部到台
    北開庭也很吃力。
  (三)刑事案件都已經判決確定，要求我們賠償實在沒有道理，其實我們都沒有財產。
貳、被告丁○○方面
    未於言詞辯論期日到場，據其於之前準備程序所為之聲明及陳述如左：
一、聲明：駁回原告之訴。
二、陳述：依台灣之政治型態，國會抗爭後從未聽過有請求民事賠償之案例，請求鈞
    院審酌臺灣政治型態，不只是只有法律層面而已，請庭上就其他層面多加關照。
參、被告戊○○方面：
    未於最後言詞辯論期日到場，據其於之前準備程序及言詞辯論期日所為之聲明及
    陳述如左：
一、聲明：駁回原告之訴。
二、陳述：
  (一)原告等受傷係於眾人推擠中自己跌倒所致，被告戊○○並無過失：
    按八十六年七月一日國民大會審查民進黨所提出之議案時，因未獲法定人數表決
    通過，致該法案無法通過，在場之民進黨籍代表因之全數退席，主導此次修憲之
    國民黨黨團誠恐本次修憲任務無法完成，遂與民進黨黨團進行協商，並達成協議
    於翌日再提覆議案，使該案得以復活。於七月二日第二次會議第二十二次大會中
    為該覆議案為表決時，新黨籍之國大代表，竟全體退出會場，企圖使在場之代表
    不足法定人數而無法進行表決，詎經清點現場人數，在場之國大代表仍超過法定
    最低出席人數，議長錢復即宣布進行表決，並經在場國民大會代表逾四分之三之
    多數表決通過，正當議長錢復準備拿起議事槌敲打議事槌底盤時，原告等新黨籍
    代表竟衝上主席台，強行奪去議長手中之議事槌，以阻止多數議決之法案完成確
    定程序。被告係國民黨籍之代表，即快步跑上主席台，以維護議長之安全，並使
    議程得以順利進行，惟於被告正擬奪回議事槌時，在席位上之民進黨及新黨代表
    分別蜂擁而上，相互推擠，造成議場一團混亂。綜上所陳，被告之舉係基於維護
    議長之人身安全，促使會議得以順利進行，並維持國會殿堂之尊嚴，絕無傷害他
    人之故意。
  (二)又本件被告被訴刑事傷害部分，前經台灣高等法院以八十七年度上易字第五八三
    二號刑事判決判處被告無罪確定在案刑事判決書，職是，鈞院自應依刑事訴訟法
    第五百零二條之規定，駁回原告之訴。
  (三)退萬步言，縱鈞院審理結果仍認被告應負民法侵權行為損害賠償之責，惟原告所
    請求者顯無理由：
    按原告僅泛言請求壹仟零貳拾參萬伍仟壹佰零柒元之損害賠償，惟所請求之內容
    及依據為何，均未見原告提出證明，益徵原告是項請求顯屬違情悖理，令人咋舌
    ，殊不合理。
三、證據：台灣高等法院刑事判決書影本一份。
丙、本院依職權調閱本院八十七年度易字第二八號刑事案件全卷。
    理    由
壹、程序方面：
一、按因犯罪而受損害之人，於刑事訴訟程序得附帶提起民事訴訟，對於被告及依民
    法負賠償責任之人，請求回復其損害，刑事訴訟法第四百八十七條第一項定有明
    文。又法院審酌當事人所提起之附帶民事訴訟，是否符合刑事訴訟法之規定，而
    得以裁定移送於民事庭，係以刑事庭為移送裁定時之狀態，亦即以移送裁定時刑
    事判決所認定之事實為準，至於嗣後情事縱有變更，亦非所問，最高法院八十二
    年臺抗字第三百五十一號裁定著有明文。經查，被告戊○○涉及之刑責，經本院
    八十七年度易字第二八０號刑事判決，判決被告戊○○係犯刑法第二百七十七條
    第一項之傷害罪，有判決書一紙附卷足憑，原告陳自明係被害人，是原告陳自明
    即為因犯罪而受損害之人，自得提起本件訴訟，雖臺灣高等法院以八十七年度上
    易字第五八三二號刑事判決撤銷原判決關於被告戊○○之部分，改判被告戊○○
    無罪，惟刑事法院裁定移送本院審理時，既符合刑事訴訟法第四百八十七條第一
    項之規定，揆諸前開說明，臺灣高等法院前開之判決，即不足以影響原告陳自明
    所提起之本件附帶民事訴訟為合法之認定，被告戊○○辯稱其既經台灣高等法院
    判決無罪確定，本院即應依刑事訴訟法第五百零二條之規定，駁回原告陳自明之
    訴等語，容有誤會，合先明。
二、本件被告丙○○、己○○、丁○○、戊○○經合法之通知，無正當理由，未於最
    後言詞辯論期日到場，核無民事訴訟法第三百八十六條所列各款之情形，爰依原
    告聲請，由其一造辯論而為判決。
貳、實體方面
一、本件原告起訴主張：原告與被告均為國民大會代表，於八十六年七月二日下午國
    民大會會議進行發生議事爭執時，被告甲○○、丙○○、己○○、乙○○竟共同
    毆打原告湯紹成，致原告湯紹成受有頭部長約二公分、深約一公分之頭皮撕裂傷
    及左後頸部瘀血五×三公分之傷害，又被告丁○○亦揮右拳重擊原告汪志冰頭部
    ，致原告汪志冰頭部受傷，另被告戊○○則推撞原告陳自明，致原告陳自明受有
    右大腿挫傷、右小腿瘀血二十×八公分、右腳踝韌帶受傷等傷害，並因過度驚嚇
    導致腎臟病發，為此，原告湯紹成、汪志冰及陳自明依民法第一百八十四條第一
    項、第一百九十五條第一項、第十八條第二項及第一百八十五條之規定，分別訴
    請被告甲○○、丙○○、己○○、乙○○連帶賠償原告湯紹成精神上之損害一千
    萬元，被告丁○○賠償原告汪志冰精神上之損害一千萬元，被告戊○○賠償原告
    陳自明醫療費用六萬四千五百八十八元及精神上損害賠償一千萬元等語。
二、被告甲○○、乙○○則以：事發當時雙方係因議題而非個人恩怨起衝突，且其等
    均係為民喉舌，同時亦有受傷，訴請其等賠償不公平等語；被告丁○○則以：依
    台灣之政治型態，國會抗爭後從未聽過有請求民事賠償之案例，請審酌臺灣政治
    型態，而非僅就法律層面加以考量等語；被告戊○○另以：原告陳自明受傷係於
    眾人推擠中自己跌倒所致，被告戊○○並無過失，且其被訴刑事傷害部分，業經
    台灣高等法院以八十七年度上易字第五八三二號刑事判決判處無罪確定在案，縱
    本院仍認被告戊○○應負民法侵權行為損害賠償之責，惟原告陳自明僅泛言請求
    一千零六萬四千五百八十八元之損害賠償，惟所請求之內容及依據為何，均未見
    其提出證明，自不應准許等語。
三、原告湯紹成、汪志冰主張被告甲○○、丙○○、己○○、乙○○於八十六年七月
    二日下午國民大會會議進行發生議事爭執時，共同毆打原告湯紹成，另被告丁○○亦揮右拳重擊原告汪志冰頭部，致原告湯紹成受有頭部長約二公分、深約一公
    分之頭皮撕裂傷及左後頸部瘀血五×三公分之傷害，並致原告汪志冰頭部遭撞傷
    等事實，業據其等提出與所述相符之台北榮民總醫院之病歷資料公務查詢會簽意
    見表、診斷證明書影本各一份為證，並為被告甲○○、丙○○、己○○、乙○○
    、丁○○所不爭執，而被告甲○○衝向原告湯紹成，先以左手架勒原告湯紹成之
    頸部，再向上躍起藉下墜之勢持物重擊原告湯紹成之頭部，被告乙○○及己○○
    二人亦分別跳上主席台上，並先後自台上揮拳攻擊原告湯紹成之頭部，未幾被告
    丙○○亦躍上主席台，於站定後先揮右掌毆打站立於台前之原告湯紹成頭部，再
    以左腳往原告湯紹成之頸背部猛踢等情，並經本院於八十七年度易字第二八號
    刑事案件審理中及台灣高等法院於八十七年度上易字第五八三二號刑事案件審理
    中勘驗國民大會秘書處及中國電視公司之錄影帶明確，有附於前開刑事卷內之勘
    驗筆錄可稽，並有原告湯紹成所提翻拍錄影帶之定格相片附於前開刑事案卷可資
    佐證，此外被告丁○○於前開時地確曾揮拳毆擊原告汪志冰之頭部等情，亦經上
    開刑事案件之公訴人勘驗原告湯紹成所提出之錄影帶屬實，有履勘筆錄乙紙附於
    台灣士林地方法院檢察署八十六年偵字第八三五八號卷內（第四二頁）可參，是
    原告湯紹成、汪志冰所主張之前揭事實，堪認為真正。台灣高等法院八十七年度
    上易字第五八三二號刑事判決亦同此認定。至於被告甲○○、乙○○辯稱其等已
    有受傷等語，惟為原告湯紹成所否認，且被告甲○○、乙○○亦無法舉證證明其
    等確有遭原告湯紹成故意或過失傷害之事實，自難採信。
四、原告陳自明主張其於前揭時地遭被告戊○○推撞，致其受有右大腿挫傷、右小腿
    瘀血二十×八公分、右腳踝韌帶受傷等傷害之事實，為被告戊○○所否認。經查
    ，經台灣高等法院於八十七年度上易字第五八三二號刑事案件審理中勘驗國民大
    會秘書處及中國電視公司就該議事衝突之錄影帶，被告戊○○原站立於原告陳自
    明之後，當戊○○衝至主席台前時，陳自明即上前自後以右手搭住戊○○右肩膀
    ，右手拉住戊○○左上臂（此觀之由陳自明所提出之翻拍錄影帶之定格相片１－
    ７可明），戊○○即將陳自明摔開，斯時另有人向前自後推擠戊○○，以致戊○○身體向前傾，陳自明則跌倒於地，撞及旁邊之護欄受傷等情，有前揭勘驗筆錄
    附於該案卷內可稽，是依現場錄影帶顯示，上開推擠動作乃瞬間事，起因於陳自
    明先自後拉住戊○○，戊○○為求解脫而摔開陳自明，戊○○應非有意傷害告訴
    人，而陳自明所以倒地，除戊○○之摔開動作外，並有他人自後向前推擠戊○○
    ，致陳自明重心不穩跌倒於地，準此，原告陳自明雖有受傷，惟非由被告戊○○
    存心故意傷害所造成，是原告陳自明主張其係遭被告戊○○故意推撞而受傷等語
    ，不足採信。且台灣高等法院八十七年度上易字第五八三二號刑事判決亦同此認
    定。又本件意外既係起因於原告陳自明先自後拉住被告戊○○，則被告戊○○於
    為求解脫而摔開陳自明時，按其情節自無應避免使原告陳自明受傷之注意義務可
    言，更無從預見會遭他人自後推擠致陳自明重心不穩而跌倒於地，則被告戊○○
    對於原告陳自明之跌倒受傷，亦無應注意、能注意而不注意之有認識過失，或預
    見其能發生而確信其不發生之無認識過失，故原告陳自明主張被告戊○○縱不構
    成故意侵權行為，亦應構成過失侵權行為等語，亦不足採。此外，原告陳自明復
    未提出其他積極證據足資證明被告戊○○對其確有何故意或過失侵權行為，從而
    ，其所主張之上開事實，尚難憑採。
五、按因故意或過失不法侵害他人之權利者，負損害賠償責任；且數人共同不法侵害
    他人之權利者，連帶負損害賠償責任；又不法侵害他人之身體、健康、名譽或自
    由者，被害人雖非財產上損害，亦得請求賠償相當之金額，民法第一百八十四條
    第一項前段、第一百八十五條前段、第一百九十五條第一項分別定有明文。經查
    ，本件原告湯紹成確係因被告甲○○、丙○○、己○○、乙○○之共同故意傷害
    行為而受傷，另原告汪志冰亦確係因被告丁○○之故意傷害行為而受傷，已如前
    述，從而，原告湯紹成及汪志冰依前開規定，分別請求被告甲○○、丙○○、己○○、乙○○連帶賠償原告湯紹成、被告丁○○賠償原告汪志冰所受之精神上損
    害，即屬於法有據。惟按慰撫金之性質在於補償及調整被害人所受精神上之損害
    ，其核給之標準應斟酌加害者與被害者雙方之身份，資力與加害程度及其他各種
    情形核定之（最高法院五十一年台上字第二二三號判例意旨參照）。爰審酌原告
    湯紹成、汪志冰及被告甲○○、丙○○、己○○、乙○○、丁○○於行為時均為
    國民大會代表，學、經歷俱豐，年收入亦在百萬元以上，有相當之經濟能力，被
    告甲○○、丙○○、己○○、乙○○、丁○○竟在國民大會議堂公然對原告湯紹
    成、汪志冰施以暴力，致原告湯紹成受有右大腿挫傷、右小腿瘀血二十×八公分
    、右腳踝韌帶受傷等多處傷害，原告汪志冰之頭部亦遭撞傷，且經電視等媒體傳
    播社會大眾，嚴重損害原告湯紹成、汪志冰及國民大會之尊嚴，原告湯紹成、汪
    志冰因此精神上倍感痛苦等情，認為被告甲○○、丙○○、己○○、乙○○應連
    帶賠償原告湯紹成之非財產上損害，在九十五萬元範圍內為允當，另被告丁○○
    應賠償原告汪志冰之非財產上損害，在三十萬元範圍內為允當，逾此數額之請求
    ，即非正當。
六、綜上所論，原告湯紹成、汪志冰基於侵權行為法則，分別訴請被告甲○○、丙○○、己○○、乙○○四人連帶賠償原告湯紹成九十五萬元及自起訴狀繕本最後送
    達被告四人翌日即八十七年六月二十九日起至清償日止，按週年利率百分之五計
    算之法定遲延利息，訴請被告丁○○賠償原告汪志冰三十萬元及自起訴狀繕本送
    達被告丁○○翌日即八十七年六月二十五日起至清償日止，按週年利率百分之五
    計算之法定遲延利息範圍內，為有理由，應予准許，逾此範圍之請求尚屬無據，
    應予駁回。又原告陳自明依民法第一百八十四條第一項、第一百九十五條第一項
    、第十八條第二項之規定，訴請被告戊○○賠償醫療費用六萬四千五百八十八元
    及精神上損害賠償一千萬元，亦屬無據，為無理由，應予駁回。
七、本件判決基礎已臻明確，兩造其餘攻防方法及訴訟資料經本院審酌後，核與判決
    不生影響，無逐一論列之必要，併此敘明。
據上論結，本件原告之訴為一部有理由，一部無理由，依民事訴訟法第七十九條但書
、第七十八條、第八十五條第一項後段、第二項，判決如主文。
中      華      民      國     九十     年      七      月      十      日
                                        臺灣士林地方法院民事第三庭
~B審判長法官  洪英花
~B      法官  王怡雯
~B      法官  張國勳
右為正本，係照原本作成。
如對本判決上訴須於判決送達後廿日內向本院提出上訴狀。
中      華      民      國     九十     年      七      月     十二     日
~B法院書記官  李汝婷


司法院資訊處製作；財團法人民間司法改革基金會備份。
